【裁判字號】    89,訴,2311
【裁判日期】    900725
【裁判案由】    退學
【裁判全文】
臺北高等行政法院判決                            八十九年度訴字第二三一一號
                              .
    原      告  甲○○
    被      告  國立花蓮師範學院
    代  表  人  劉錫麟校長）.
    訴訟代理人  乙○○
右當事人間因退學事件，原告不服教育部中華民國八十九年十月二日台（八九）訴字
第八九一一三五五八號訴願決定，提起行政訴訟。本院判決如左：
    主  文
訴願決定及原處分均撤銷。
訴訟費用由被告負擔。
    事  實
甲、事實概要：緣原告為被告國立花蓮師範學院（以下簡稱花蓮師院）數理教育學系
    三年級甲班學生，於民國（下同）八十九年三月二十二日凌晨偷竊他人機車並予
    縱火，延燒公共電力設施，危及社區公共安全，經該校學務委員會八十九年三月
    三十日討論決議：「依該校學生獎懲辦法第十二條第十一款規定應予退學」，爰
    以八十九年四月十五日（八九）花院師字第○九七一號函通知退學。原告不服，
    乃向該校學生申訴評議委員會（以下簡稱學生申評會）提出申訴，經同年五月三
    日申訴決定，建請學務委員會重新考量，讓原告於該學期結束後再予以退學或定
    期停學處分，並要求原告立切結書保證不再有任何干擾女同學行為及定期赴心輔
    組接受諮商等。惟該校學務委員會於同年五月十二日召開第三次會議決議，仍維
    持原退學處分，並依該校學生申訴評議委員會設置辦法第七條規定，將全案移請
    學生申評會再議。嗣因原告分別於五月二十五日、二十六日、二十八日、二十九
    日多次干擾該女同學，案經學生申評會於五月三十一日召開第三次會議，再議決
    定：「原評議撤銷，維持學務委員會決議，『申請人甲○○同學應予退學處分』
    」，原告不服，提起訴願，遭駁回，仍未甘服，遂向本院提起行政訴訟。
乙、兩造聲明：
    一、原告未於言詞辯論期日到場，惟依其起訴狀及於準備程序到庭聲明求為判決
        ：訴願決定及原處分均撤銷。請求被告另為處分。
    二、被告聲明求為判決：駁回原告之訴。
原告主張之理由：原告未於言詞辯論期日到場，依其起訴狀及於準備程序到庭陳述主
                張略以：
  一、按『國立花蓮師範學院學生獎懲辦法』第十三條規定：「學生行為之獎懲‧‧
      ‧得考量下列因素酌予變更獎懲等第(1)動機與目的(2)態度與手段(3)行為之影響
      」學務委員會對於上揭條款並未斟酌，同時也違反同辦法第十四條第三款「學
      務委員會審議學生重大獎懲時，除通知有關系、科主管、班級導師及有關人員
      列席外，並得通知學生代表及當事學生列席，俾其有說明之機會，以維學生之
      權益。」但學務委員會完全沒有給原告任何說明機會。學務委員會此舉顯然也
      違反大學法修正草案第二十六條學校依其獎懲規章所為退學或作成足以改變學
      生身分之處分時，應經學生獎懲委員會審議：審議時並應予學生當事人或家長
      、監護人陳述意見的機會。
  二、學務委員會依學生獎懲辦法第十二條第十一款規定退學，即「有重大違規事項
      經學務委員會會議議決處分者」，而所謂重大違規事項，係指原告所為觸犯法
      律乙事，在整個事件尚未明朗，一週內即作成決議，未審而先決。在客觀上學
      務委員會難免過於情緒化，對於原告在非正常情況下犯錯，被告非但未盡輔導
      保護之責，反而採取去芽節枝做法，扼殺原告往後發展的可能性。
  三、後經被告所屬申評會受理申訴，申評會較為深入了解案情以及考量原告在校成
      績表現優異，乃提出甲、乙二案，建請學務委員會重新考量，卻遭學務委員會
      拒審，於是申評會逾五月三十一日召開第三次會議，再議決定：「原評議撤銷
      」，但原評議既未完成行政程序（參照大專暨專科學校申訴案處理原則第二十
      條），何來撤銷之有？
  四、學務委員會於五月十二日拒審的決議：「李生如繼續就讀至本學期結束，再予
      停學或退學處分，期間有潛存之不可測因素。」由此可知學務委員會既已認知
      原告精神狀況不穩，又不趕緊進行輔導工作，亦不給原告休學靜養的機會，只
      有退學一途，被告漠視學生權益，昭然若揭。
被告主張之理由：
  一、按受理學生退學或類此處分爭訟之機關或法院，對於其中涉及學生之品行考核
      學業評量或處分方式之選擇，應尊重教師及學校本於專業及對事實真相之熟知
      所為之決定，僅於其判斷或裁量違法或顯然不當時，得予撤銷或變更。司法院
      釋字三八二號解釋之解釋理由書著有明文。
  二、遍查起訴狀所載，原告對其自行認定同班何姓女同學移情別戀之對象為東華大
      學林姓學生，原告為發洩不滿情緒，竟於八十九年三月廿一日上午，將該東華
      大學林姓學生騎到被告學校門口停放之機車予以竊取，牽到花蓮市○○路、華
      德街口停放，復於翌日凌晨零時卅分許將該機車縱火，波及台電配電箱被燒燬
      ，造成附近二百多戶停電，涉犯竊盜及公共危險罪嫌，經警方查獲移送台灣花
      蓮地方法院檢察署偵辦之事實，並無任何爭執。其起訴理由無非以：大學法修
      正草案第二十六條規定，學校依其獎懲規章所為退學或作成足以改變學生身分
      之處分時，應經學生獎懲委員會審議，審議時並應給予學生當事人或家長、監
      護人陳述意見之機會；被告學校學務委員會違反是項規定，未盡輔導保護原告
      之責，遽依被告學校學生獎懲辦法第十二條第十一款規定予以退學處分，顯有
      不當云云為其主要論據。
  三、被告因原告前揭犯罪行為，基於維護學生安全及校譽之考量，於八十九年三月
      三十日召開學務委員會第二次會議，決議予以退學處分，原告不服，雖經學生
      申評會於同年五月三日評議決定，建請撤銷原退學處分，另為其他適當之處分
      ，惟因原告並無悛悔之忱，仍於同年五月廿五日、廿六日、廿八日、廿九日，
      持續對前述何姓女同學予以跟縱、糾纏，造成困擾，學生申評會遂於同年六月
      一日開會再議，決議撤銷原評議，維持學務委員會決議，應予原告退學處分。
      況被告學校學務處心理輔導組自八十八年底起發現原告言行有異後，即積極介
      入關注與輔導，至八十九年三月廿二日原告產生前揭犯罪行為止，被告學校動
      用聘請之精神科專科醫師一人，具精神科社工員實務經驗之輔導教師一人，對
      原告進行長期與定期之諮商輔導，且與原告家長保持密切之聯繫與危機之警示
      等情，原告知之甚詳，是原告起訴狀所稱被告未盡輔導保護原告之責，遽予退
      學處分云云，純屬諉過卸責之詞，殊無可取。
    理  由
一、程序方面：
    (一)本件原告經受合法通知，未於言詞辯論期日到場，核無行政訴訟法第二百十八
      條準用民事訴訟法第三百八十六條各款所列情形，爰依被告之聲請由其一造辯
      論而為判決。
    (二)被告以原告有重大違規事項經學務委員會決議退學為由，乃以（八九）花院師
      字第０九七一號函通知原告家長，惟因原告不服，提起訴願及行政訴訟，尚未
      辦理退學手續。是本件系爭退學處分「既未執行完畢」，原告對之提起撤銷訴
      訟，自屬適法，合先敘明。
二、本院論斷：
    (一)查原告為被告數理教育學系三年級甲班學生，於八十九年三月二十二日凌晨偷
      竊他人機車並予縱火，延燒公共電力設施，危及社區公共安全，涉犯竊盜及公
      共危險罪嫌，經台灣花蓮地方法院判處有期徒刑一年三月，緩刑三年等事實，
      為兩造所不爭執，並有臺灣花蓮地方法院八十九年度訴字第一八二號刑事判決
      影本附卷可稽，自堪信為真實。從而本件被告以原告有重大違規，符合其所頒
      布『國立花蓮師範學院學生獎懲辦法』第十二條第十一款規定：「有重大違規
      事項經學務委員會議議決處分」之規定，予以退學處分，而訴願決定機關復持
      相同見解，並以被告之處分不牴觸司法院釋字第三八二號解釋意旨，為其決定
      駁回之基礎，固非無見。
    (二)惟查：
      1.按「法官依據法律獨立審判，憲法第八十條載有明文。各機關依其職掌就有
        關法規為釋示之行政命令，法官於審判案件時，固可予以引用，但仍得依據
        法律，表示適當之不同見解，並不受其拘束」，司法院釋字第二一六號著有
        解釋。次按法律保留原則，係法治國家依法行政原則之要求之一，屬積極之
        依法行政，該原則積極要求行政機關欲作成某類行政行為時，須有法律依據
        。此項法律保留原則，依學說之見，乃屬憲法層次之原則，拘束國家立法、
        行政及司法機關。法律保留原則不僅為學理上所當然，並為我國實定法所繼
        受，此觀中央法規標準法第六條：「應以法律規定之事項，不得以命令定之
        。」以及同法第五條：「左列事項應以法律定之：：二關於人民之權利、義
        務者；：：四其他重要事項之應以法律定之者。」等規定即可明瞭。至於何
        種事項，應由法律規定，學說見解固有不同，惟我國法制係採重要事項保留
        說。而何者屬重要事項，有關人民之權利、義務固屬其例，然參酌司法院大
        法官歷次解釋意旨（釋字第一八七、二０一、二四三、二六六、二九五、二
        九八、三一二、三二三、三三八、三八二、四三０、四四三及四五九號等解
        釋）以觀，傾向於以「是否對於受憲法所保障之基本權利有重大影響」為判
        斷標準。
      2.查大學生之學習自由在一定程度內亦可視為憲法所保障之基本權利。蓋大學
        生多屬成年之國民，在實現學術自由理念下，大學生係處於大學教學研究之
        參與者，而非被支配者，實應享有一般人民之基本權利。是以，在人權理念
        之重視以及法治國家之要求下，舉凡教育內容、學習目的、修課目錄、學生
        之地位有關大學生學習自由之「重要事項」，皆應以法律明文限制之，或需
        有法律明確之授權。尤其足以剝奪大學生學習自由之退學或開除學藉處分，
        更應以法律明定其事由、範圍與效力，而不得僅行政命令或各校之學則即予
        剝奪，始符法律保留之基本要求。經查大學法不僅未有學生有重大違規事項
        經學務委員會議議決處分者應予退學之規定，亦未授權主管機關或各大學得
        增訂前揭退學處分。則本件被告自行訂定之「國立花蓮師範學院學生獎懲辦
        法」，其中第十二條第十一款規定對於學生之退學或開除學藉處分一節，依
        前所述，自有違法律保留原則及前揭中央法規定標準法之規定，參酌上述司
        法院解釋意旨，本院並不受其拘束，得拒予適用。從而被告依該辦法第十二
        條第十一款之規定對原告所為之退學處分，自屬違法。訴願決定未予糾正，
        亦嫌疏略。原告起訴意旨雖未指摘及此，仍應由本院將原處分及訴願決定均
        予撤銷，由被告另為適法之處置，以昭折服。又本件所審究者係被告所為之
        退學處分，是否違反法律保留原則，與司法院釋字第三八二號解釋理由書所
        指應予尊重之品行考核、學業評量或懲處方式之選擇，尚屬有間，併此敘明
        。
據上論結，本件原告之訴為有理由，爰依行政訴訟法第九十八條第三項前段、第二百
十八條、民事訴訟法第三百八十五條第一項前段，判決如主文。
中      華      民      國     九十     年      七      月    二十五    日
                    臺 北 高 等 行 政 法 院  第 四 庭
                                   審 判 長  法    官  葉 百 修
                                             法    官  陳 雅 香
                                             法    官  黃 清 光
右為正本係照原本作成。
如不服本判決，應於送達後二十日內，向本院提出上訴狀並表明上訴理由，如於本判
決宣示後送達前提起上訴者，應於判決送達後二十日內補提上訴理由書（須按他造人
數附繕本）。
中      華      民      國     九十     年      七      月    二十六    日
                                             書 記 官  楊 子 鋒


司法院資訊處製作；財團法人民間司法改革基金會備份。
